【裁判字號】    98,簡上,166
【裁判日期】    990505
【裁判案由】    請求拆除地上物等
【裁判全文】
臺灣臺南地方法院民事判決             98年度簡上字第166號
上  訴  人  甲○○
輔  佐  人  乙○○
被  上訴人  丁○○
            丙○○○
上列當事人間請求請求拆除地上物等事件，上訴人對於中華民國
98年9月18日臺灣臺南地方法院柳營簡易庭98年度營簡字第245號
第一審判決提起上訴，經本院於99年4月21日言詞辯論終結，判
決如下：
    主  文
上訴駁回。
第二審訴訟費用新台幣2,325元由上訴人負擔。
    事實及理由
一、上訴人方面：
（一）聲明：求為判決：原判決廢棄。駁回被上訴人在第一審之
      訴。
（二）陳述：除與原判決記載相同者，茲予引用外，另補稱：
    (一)上訴人所原有之系爭座落台南縣新營市○○段89地號土地
      係合作社貸款120萬元，並非全貸，雖被被上訴人以80多
      萬拍賣取得，但由於地上物尚有祖先墓地一處及石棉瓦屋
      ，由於該土地乃500-600坪，市價尚有500多萬元，該案件
      乃屬部分不點交，上訴人對原審判決不服，被上訴人提告
      上訴人占有及侵奪，實乃不實之事項。
    (二)系爭土地向新營合作社貸一小部分的貸款，並不是全部貸
      款，因此有部分不點交之部分，因此希望能比例計算，應
      協商不點交部分如何處理，乃被上訴人直接起訴，主張上
      訴人有占有及侵奪實屬不實。
    (三)系爭石棉瓦屋係上訴人之父在系爭土地設定抵押前所建造
      ，應有占用系爭土地之權利，而墳墓是我祖母的骨骸，是
      我父親造的，已經「檢金」裝甕。建物也是我父親蓋的，
      現在我是堆放農具。我另外有一個姐姐，我姐姐都在那裡
      種菜。我祖母的墓在那邊已經超過四十年了，我們一家人
      在那邊耕種也有數十年之久，還是要上訴希望以115萬元
      向被上訴人購買回該筆土地。
（三）證據：援用第一審所提證據。
二、被上訴人方面：
（一）聲明：求為判決駁回上訴。
（二）陳述：除與原判決記載相同者，茲予引用外，另補稱：
    (一)系爭土地上之建物係以石棉瓦包覆，請求將系爭建物拆除
      ，被上訴人不願意將系爭土地賣回上訴人或其子女，如上
      訴人願和平搬遷，被上訴人願補賠上訴人自行搬遷之費用
      8萬元。
    (二)原審雖引用侵奪或侵占之說法，被上訴人不再主張刑事侵
      占，僅就民事請求拆屋還地有無理由來判斷。
（三）證據：援用第一審所提證據。
三、本院依職權調91年度繼字第382號拋棄繼承事件、91年度執
    字第40972號執行事件、96年度執字第25316號執行事件等卷
    宗。
四、兩造不爭執事項及爭執內容：
（一）不爭執事項：
    (一)系爭土地原係上訴人所有，於82年1月間設定抵押給銀行
      。經日盛銀行聲請強制執行後，被上訴人之母蔡錦玉於96
      年12月31日以優先承買人之身份取得。並於97年9月8日以
      分割繼承登記為被上訴人二人各二分之一。
    (二)上訴人陳稱：「墳墓是我祖母的骨骸，是我父親造的，已
      經【檢金】裝甕。建物也是我父親王皮蓋的，現在我是堆
      放農具。我另外有一個姐姐王龐，我姐姐都在那裡種菜。
      」等語，顯見系爭墳墓及工寮在上訴人即被告將系爭土地
      設定抵押給銀行時，即已存在。
    (三)上訴人之父王皮於91年3月27日去世，上訴人之姐黃王龐
      於91年5月22日具狀聲請拋棄繼承，本院已准予備查在案
      （91年度繼字第382號拋棄繼承事件）。
    四上訴人上訴時主張系爭土地僅拍賣部分云云，係屬誤會，
      上訴人已不再主張。
（二）爭執內容：系爭土地上座落之石棉瓦有無法定地上權之適
      用。
五、得心證之理由：
（一）本件被上訴人原審起訴主張系爭土地為被上訴人所共有，
      其上尚有上訴人所有而無權占用系爭土地之石棉瓦屋一處
      及上訴人祖先墳墓一座，請求上訴人將該墳墓及石棉瓦屋
      拆除，將土地交還被上訴人；上訴人則主張該墳墓及石棉
      瓦屋均為其父親所建，在設定抵押前既已存在，並非無權
      占用等語為辯。是本件被上訴人之請求是否有理由，應探
      究該墳墓及石棉瓦屋是否有占用系爭土地之權源為斷。
（二）按「設定抵押權時，土地及其土地上之建築物，同屬於一
      人所有，而僅以土地或僅以建築物為抵押者，於抵押物拍
      賣時，視為已有地上權之設定，其地租、期間及範圍由當
      事人協議定之。不能協議者，得聲請法院以判決定之。」
      固為民法第876條所明定，惟該條項所定之法定地上權，
      「須以該建築物於土地設定抵押權時業已存在，並具相當
      之經濟價值為要件。」（最高法院57台上字第1303號判例
      參照）經查墳墓並非上揭條文所定之建築物，原即無成立
      法定地上權之關係，且系爭墳墓內之骨骸為上訴人之祖母
      ，係上訴人之父將之撿金裝甕後，建造並放置在該墳墓中
      ，雖上訴人在情感上仍希望將之繼續存放在系爭土地上，
      惟土地所有權既為被上訴人所取得，則上訴人已無利用系
      爭土地之權利。另系爭石棉瓦屋建造迄今亦已逾三十年，
      達其堪用年限之極限，且上訴人係利用為放置農具之處所
      ，茲系爭土地既為被上訴人所有，上訴人未能繼續在系爭
      土地上耕作，則已無放置農具之必要，則該石棉瓦屋對上
      訴人而言，並未具有相當之經濟價值，參照上揭判例意旨
      ，系爭石棉瓦屋亦未符合上揭條文所規定之建築物，核無
      法定地上權之適用。
（三）又系爭石棉瓦屋及墳墓雖均係上訴人之父王皮所建造，王
      皮死亡後，其第一順位繼承人除上訴人外，原尚有上訴人
      之姐黃王龐，惟黃王龐已於91年5月22日具狀聲請拋棄繼
      承，並經本院准予備查在案（91年度繼字第382號拋棄繼
      承事件）。則繼承王皮之遺產之人僅上訴人一人，則被上
      訴人以上訴人為被告，在原審提起本件拆除地上物返還土
      地之訴訟，並無不合。
（四）綜上所陳，本件上訴人抗辯有法定地上權云云，既不足憑
      ，而上訴人又無法主張並舉證其有占有使用系爭土地之權
      利，從而被上訴人本於系爭土地之所有權人，本案請求上
      訴人將系爭土地上如原審判決所附複丈成果圖中，Ａ部分
      面積57.12平方公尺之石棉瓦屋及Ｂ部分面積19.27平方公
      尺之墳墓拆除，將土地交還被上訴人，為有理由，應予准
      許。原審所為判決，於法並無違誤。上訴意旨指摘原判決
      不當，求予廢棄改判，為無理由，應予駁回其上訴。並依
      職權為訴訟費用負擔之裁判。
六、據上論結，本件上訴為無理由，依民事訴訟法第436條之1第
    3項、第449條第1項、第78條、第85 條第1項前段，判決如
    主文。
中    華    民    國    99    年    5     月    5     日
                  民事第二庭    審判長法  官  林念祖
                                      法  官  張桂美
                                      法  官  王國忠
以上正本證明與原本無異。
不得上訴。
中    華    民    國    99    年    5     月    5     日
                                書記官  黃敏純

司法院資訊處製作；財團法人民間司法改革基金會備份。
